【裁判字號】    98,台上,2081
【裁判日期】    980416
【裁判案由】    強盜
【裁判全文】
最高法院刑事判決            九十八年度台上字第二０八一號
上  訴  人  甲○○
選任辯護人  李平義律師
上列上訴人因強盜案件，不服台灣高等法院中華民國九十五年一
月二十七日第二審判決（九十四年度上訴字第三六二一號，起訴
案號：台灣台北地方法院檢察署九十一年度偵字第一四八九０、
一七三八七、一七三八八、二０七三八號），提起上訴，本院判
決如下：
    主  文
原判決撤銷，發回台灣高等法院。
    理  由
本件原判決撤銷第一審判決，變更起訴法條，改判依刑法修正前
牽連犯之規定，從一重論處上訴人甲○○意圖為自己不法之所有
，結夥三人以上，攜帶兇器，以強暴、脅迫至使不能抗拒而取他
人之物並使其交付罪刑（處有期徒刑三年八月）。固非無見。
惟查：(一)刑事審判上之共同被告，係為訴訟經濟等原因，由檢察
官或自訴人合併或追加起訴，或由法院合併審判所形成，其間各
別被告及犯罪事實仍獨立存在；故共同被告對於其他共同被告之
案件而言，為被告以外之第三人，本質上仍屬於證人，為確保被
告對證人之詰問權，該證人於審判中，應依法定程序到場具結陳
述，並接受被告之詰問，其陳述始得作為認定被告犯罪事實之判
斷依據。原判決採用共同被告連福來之警詢、偵查、第一審供述
作為上訴人犯罪證據（見原判決理由二(二)(六)），資為認定上訴人
犯罪事實之基礎，並未於審判中使連福來立於證人之地位具結陳
述，並接受上訴人對質詰問，難謂適法。(二)刑事訴訟法第一百五
十九條第一項規定，被告以外之人於審判外之言詞或書面陳述，
除法律有規定者外，不得作為證據。又告訴人係當事人以外之第
三人，除依同法第二百七十一條、第二百七十一條之一規定到庭
單純陳述意見，毋庸具結外，如就與待證事實有重要關係之親身
知覺、體驗事實陳述時，即居於證人之地位，自應依同法第一百
八十六條第一項規定命其具結，使知悉其有據實陳述之義務，以
擔保其證言之真實性，該供述證據始具證據能力，如未踐行人證
之法定調查程序，應不得作為證據。本件原判決引用告訴人乙○
○於警詢、偵查中指訴遭上訴人強盜取財被害經過之情節，資為
上訴人犯罪之重要證據（見原判決理由二、(一)），並未說明告訴
人之警詢陳述具有證據能力之理由；又檢察官於偵查中，並未命
告訴人居於證人之地位具結，以擔保其證言之真實性，其該部分
證言如何具有證據能力，原判決未加說明即逕採為判決之基礎，
均非適法。(三)證據雖已調查而其內容尚未明瞭者，即與未經調查
無異，如遽行判決，仍屬應於審判期日調查之證據未予調查，自
非適法。查原判決認定：上訴人與徐水源、連福來、陳金虎（綽
號「打狗」）及真實姓名、年籍不詳，綽號「欽佩」、「瓠仔」
之成年男子等人共同向告訴人搶得現金新台幣（下同）五萬元後
，上訴人與連福來各分得五千元等情，固已於原判決理由內說明
係依憑共同被告連福來供稱：拿兩次錢的過程當中其分別交給了
徐水源和「瓠仔」，是他們二人要其交給他們。其拿錢給徐水源
，徐水源有收下。事發之後返回台北縣蘆洲市徐水源住處，徐水
源拿了一萬元給妻子，說是要給其與上訴人的錢，於是其和上訴
人各分得五千元等語（見第二０七三八號偵查卷第七頁、第一四
八九０號偵查卷第三八至三九頁反面、第一五號原審卷第一四八
至一四九頁、第一六九頁）。上訴人亦供稱：「（你共分得贓款
多少？由誰給你的？）我之前有欠徐水源的錢是沒有算利息的，
所積欠他的錢約三萬多，他在同日（二十二日）向我表示，我分
得五千元，下個月分期還款扣掉五千元，同（五）月份的還款也
確實扣掉了五千元」等語（見第二０七三八號偵查卷第一三頁反
面）；共同被告徐水源復自承：「（連福來稱自你身上分得贖款
五千元，並給你一萬元補足一萬五千元交給他的債權人？）是有
這件事沒有錯，但是五千元是我借他的，不是分贓的錢」（見第
二０七三八號偵查卷第一九頁），可見本件取得之款項係交給「
瓠仔」及徐水源，而徐水源再將款項分配連福來、上訴人，一人
各五千元抵債。雖徐水源嗣否認拿到上開五萬元（見第一審重訴
字第一五號卷第一六一頁），但亦陳稱：「我有跟他們說『欽佩
』要一人給他們五千元還債」「（你把五千元扣下來？）是」（
見第一審重訴字第一五號卷第一六一、一六二頁），則亦有扣除
一人五千元抵債，足見經徐水源以扣除抵債之方式，上訴人、連
福來確因此各分得五千元。至上訴人嗣否認分到錢，表示：因其
繼續向徐水源租計程車，積欠徐水源的租金愈來愈多，徐水源後
來根本沒有扣除該五千元云云（見原審卷第三四頁），與上訴人
前揭已於次月扣除之供述不相符合，二人事後縱因繼續租車而租
金計算上之爭執，亦不影響上訴人犯行之認定等語（見原判決第
十、十一頁）。然上訴人始終否認有參與本件強盜犯行，而連福
來於警詢、偵查中均未指稱有交付上訴人五千元；於第一審並供
稱與上訴人均未分得任何款項，五千元係向徐水源所借（見第一
審重訴字第一五號卷第一四九頁）；共同被告徐水源於警詢亦供
稱：五千元是我借給連福來，不是分贓的錢（見偵字第二０七三
八號卷第十九頁）。雖徐水源於第一審曾供稱：我有跟他們說「
欽佩」要一人給他們五千元還債，並把五千元扣下來；然其同時
供稱：連福來沒有拿五萬元給我等語（見第一審重訴字第一五號
卷第一六一頁）；上訴人於原審亦辯稱：徐水源並未扣除該五千
元。果爾，本件連福來自告訴人處取得款項後，事後是否有交付
徐水源，再由徐水源以扣抵分式，使上訴人分得五千元，尚有疑
問。查原判決既認上訴人與徐水源、「欽佩」等人共同前去與告
訴人會面商談之初，上訴人與徐水源、「欽佩」等人並無強盜之
犯意聯絡，則上訴人有無自徐水源處分得五千元，因攸關上訴人
是否有與連福來、徐水源及「欽佩」等人共同為本件強盜犯行之
判斷，實情如何？自有再加調查、審認之必要。原判決於尚未釐
清前，遽為上訴人不利之論斷，依上開說明，亦非適法。(四)本件
原判決所載審判長法官為「蔡國在」，雖原審審判筆錄審判長法
官簽名為「蔡國在」（見原審卷第六四頁）。然原審審判筆錄記
載出席人員之審判長法官卻係「洪光燦」（見原審卷第五八頁）
。其判決似有法院組織不合法及未經參與審理之法官參與判決違
背法令之疑義。上開違誤或為上訴意旨所指摘，或為本院得依職
權調查之事項，應認原判決有撤銷發回之原因。
據上論結，應依刑事訴訟法第三百九十七條、第四百零一條，判
決如主文。
中    華    民    國  九十八  年    四    月   十六   日
                      最高法院刑事第十二庭
                          審判長法官  黃  一  鑫
                                法官  張  春  福
                                法官  林  勤  純
                                法官  李  錦  樑
                                法官  陳  國  文
      本件正本證明與原本無異
                                      書  記  官
中    華    民    國  九十八  年    四    月  二十二  日
                                                   Ａ


司法院資訊處製作；財團法人民間司法改革基金會備份。
